ACORDAO-COMPLETO-2379735

ACÓRDÃO 2528/2019 ATA 40/2019 - PLENÁRIO

VISTOS, relatados e discutidos estes autos referentes à solicitação formulada pelo ministro de Estado do Meio Ambiente, com vistas à prorrogação de prazo para a conclusão das análises dos processos de prestação de contas e, se for o caso, formular o pedido para instauração de processos de tomada de contas especiais. 
	ACORDAM os ministros do Tribunal de Contas da União, reunidos em sessão do Plenário, ante as razões expostas pelo relator, em:
	9.1. conhecer da presente solicitação, com base no art. 19-A da Instrução Normativa TCU 71/2012, para deferir, parcialmente, prorrogando, excepcionalmente, por mais 120 (cento e vinte) dias, a contar da notificação deste acórdão, o prazo previsto no art. 4º,1º, II, da referida IN, para que as secretarias do Ministério do Meio Ambiente concluam as análises das prestações de contas ainda pendentes e, se for o caso, solicitem à unidade competente a instauração dos respectivos processos de tomadas de contas especiais; 
9.2. dar ciência deste deliberação ao ministério requerente;
9.3. encerrar o processo e arquivar estes autos.

Solicitação de prorrogação de prazo para encaminhamento de processos de tomadas de contas especiais.

Ministério do Meio Ambiente (MMA).

3. Interessados/Responsáveis: não há.

13.1. Ministros presentes: José Mucio Monteiro (Presidente), Benjamin Zymler e Ana Arraes.
13.2. Ministros-Substitutos convocados: Augusto Sherman Cavalcanti, Marcos Bemquerer Costa, André Luís de Carvalho e Weder de Oliveira (Relator).

WEDER DE OLIVEIRA

Adoto como relatório, com ajustes, o pronunciamento da Secretaria de Controle Externo de Tomada de Contas Especial (Secex-TCE) :
"Trata o presente processo de solicitação subscrita pelo atual Ministro de Estado do Meio Ambiente, Sr. Ricardo Sales, por meio da qual requer nova prorrogação de prazo, dessa vez, até o dia 1º/12/2020, para o encaminhamento a esta Corte de Contas de processos de tomada de contas especiais em trâmite naquele Ministério.
2.	Conforme aventado pelo próprio solicitante, o Tribunal, por meio do Acórdão 172/2019-TCU-Plenário, já deferiu pleito similar realizado pelo Ministério do Meio Ambiente. Naquela ocasião, o prazo estabelecido no art. 19-A da IN/TCU 71/2012 foi prorrogado por seis meses.
3.	Em seu novo pedido, o titular do Ministério do Meio Ambiente alega que, a despeito dos esforços envidados por suas unidades finalísticas no trabalho de análise das prestações de contas, a necessidade de realizar diligências saneadoras nos respectivos processos comprometeu o andamento mais célere dos processos. Outro ponto suscitado pelo solicitante foi a alteração da estrutura regimental do Ministério, cujo teor representou significativa mudança na composição das unidades administrativas e acarretou contratempos em todo o processo decisório, inclusive, na instrução e remessa das prestações de contas.
4.	O art. 19-A da Instrução Normativa-TCU nº 71/2012 assim dispõe:
Art. 19A.  Os órgãos e entidades competentes têm até o dia 1º de dezembro de 2018 para encaminhar ao Tribunal de Contas da União as respectivas tomadas de contas especiais, nos casos exigidos pela legislação, cujas datas de início de contagem, na forma dos artigos 4º, § 1º, 11 e 13, são anteriores a 12 de dezembro de 2016, data da publicação da IN-TCU nº 76/2016, aplicando-se o disposto no art. 12 às hipóteses de descumprimento do citado prazo, inclusive no tocante às sanções a serem impostas aos responsáveis. 
5.	Por sua vez, o art. 11 da Instrução Normativa-TCU nº 71/2012 assim dispõe:
Art. 11. A tomada de contas especial deve ser encaminhada ao Tribunal de Contas da União em até cento e oitenta dias após a sua instauração.
§ 1º Decisão Normativa poderá fixar prazos diferentes daquele especificado no caput.
§ 2º Os prazos estabelecidos podem ser prorrogados pelo Plenário do Tribunal de Contas da União, em caráter excepcional, mediante solicitação fundamentada, formulada, conforme o caso, pelo Presidente da Câmara dos Deputados, do Senado Federal, do Supremo Tribunal Federal, dos demais Tribunais Superiores, dos Tribunais Federais nos Estados e no Distrito Federal e do Tribunal de Contas da União; Procurador-Geral da República; Ministro de Estado, ou outras autoridades de nível hierárquico equivalente; e, ainda, por Presidente de conselho federal de fiscalização profissional  (NR) (Instrução Normativa nº 76, de 23/11/2016, DOU de 12/12/2016) .
§ 3º Nos casos em que os trabalhos a cargo do órgão de controle interno não possam ser concluídos a tempo, o respectivo dirigente máximo poderá solicitar, mediante pedido fundamentado, a prorrogação de prazo para apresentação das peças que lhe são pertinentes.
6.	A presente solicitação foi feita, de maneira fundamentada, pelo Excelentíssimo Senhor Ministro de Estado do Meio Ambiente, portanto se pugna pela sua admissibilidade.
7.	Com efeito, o elevado estoque de prestações de contas a serem examinados por vários órgãos da Administração Pública Federal é realidade conhecida pelo TCU.  Sabe-se que, além disso, esses órgãos enfrentam sérias dificuldades operacionais para analisar esses processos e instaurar as tomadas de contas especiais que se fazem necessárias. 
8.	Não se discute a existência das dificuldades mencionadas no parágrafo anterior. Contudo, não se pode esquecer que a data limite estabelecida para o encaminhamento das tomadas de contas especiais ao TCU teve justamente a intenção de induzir a adoção medidas tendentes à resolução desse impasse. Ou seja, o art. 19-A da IN TCU 71/2012 visou forçar os órgãos a se planejarem e se organizarem para tornarem-se capazes de desincumbir-se da melhor maneira possível da atribuição de analisar as respectivas prestações de contas.
9.	Porém, deve-se reconhecer que, de fato, providências têm sido adotadas para diminuir os estoques e tornar mais relevante a análise das prestações de contas. Em contados mantidos pela própria Secex-TCE com descentralizadores de recursos federais, a exemplo do FNDE, FNS, Funasa entre outros, esses esforços foram conhecidos. 
10.	A despeito de já ter havido pedido anterior de prorrogação de prazo por seis meses, as justificativas apresentadas conferem plausibilidade ao pedido de fundo contido nesta solicitação.
11.	A situação em análise cuida de processos ainda não autuados no TCU. A Portaria/Presidência nº 7/2014 não delega expressamente aos secretários de controle externo a apreciação e o atendimento do pedido de prorrogação de prazo para encaminhamento de tomada de contas especial ao Tribunal de Contas de União. Diante da ausência de disciplinamento específico quanto à autoridade competente para apreciar esse tipo de pleito, este processo deve ser submetido ao elevado descortino do Relator das Prestações de Contas do instaurador, para posterior apreciação do Plenário do TCU, conforme verificado em recente precedente deste Tribunal, qual seja, TC Processo 012.371/2018-1.
12.	Diante das informações acima, será proposto o encaminhamento destes autos ao Gabinete do Relator das Contas do Ministério do Meio Ambiente (biênio 2017-2018) , relator que já atuou nos presentes autos (prevento) , Excelentíssimo Senhor Ministro-Substituto Weder de Oliveira, para que avalie a conveniência e a oportunidade da concessão da prorrogação solicitada.
13.	Em face do exposto, com fundamento nos arts. 11, § 2º, e 19-A da Instrução Normativa TCU nº 71/2012, encaminhem-se os autos à consideração superior, para posterior envio ao Relator, com as seguintes propostas:
a) conhecer desta solicitação;
b) deferir a prorrogação do prazo estabelecido no art. 19-A da IN/TCU 71/2012 nos termos requeridos pelo Ministério do Meio Ambiente, ou seja, até 1º/12/2020; e
c) informar ao Excelentíssimo Senhor Ministro de Estado do Meio Ambiente a decisão que vier a ser prolatada pelo Tribunal; e 
d) encerrar o processo, uma vez que o mesmo cumpriu o objetivo para o qual foi constituído, nos termos do art. 169, inciso V, do RI/TCU."
É o relatório.

não há

Não atuou.

SOLICITAÇÃO DE NOVA PRORROGAÇÃO DE PRAZO PARA CONCLUSÃO DAS ANÁLISES DOS PROCESSOS DE PRESTAÇÃO DE CONTAS E PARA INSTAURAÇÃO DE TOMADAS DE CONTAS ESPECIAIS. CONHECIMENTO. DEFERIMENTO PARCIAL. COMUNICAÇÕES.

SOLICITAÇÃO (SOLI)

Secretaria de Controle Externo de Tomada de Contas Especial (Secex-TCE).

Trata-se de solicitação formulada pelo ministro de Estado do Meio Ambiente, por meio do ofício 6440, de 17/09/2019, no qual requer nova dilação de prazo, até 1º/12/2020, a fim de possibilitar a análise, a instrução e a conclusão de 33 prestações de contas com alta possibilidade de serem encaminhadas à Subsecretaria de Planejamento, Orçamento e Administração (SPOA) do ministério, com pedidos para instaurar os processos de tomada de contas especial.
Em defesa do pleito, a autoridade ministerial argumenta que:
"3.	A justificativa para este novo pedido reside no fato de que, a despeito dos esforços envidados por este Órgão, para que suas secretarias finalísticas finalizassem as análises das prestações de contas e encaminhassem, tempestivamente, as solicitações de instauração de TCE, para análise e eventuais instaurações, dentro do prazo autorizado por essa Corte de Contas, não foi possível a finalização desse processo, tendo em vista a necessidade de diligências aos Convenentes, de forma a se esgotarem as medidas administrativas cabíveis, no âmbito das respectivas prestações de contas. 
4.	Além disso, outro ponto que contribuiu para o atraso no envio dos processos, foi a alteração na Estrutura Regimental deste Ministério do Meio Ambiente, implementada por meio do Decreto nº 9.672, de 2/1/2019. A significativa mudança na composição das secretarias provocou contratempo, no encaminhamento das deliberações conclusivas para as prestações de contas de convênios e demais instrumentos congêneres."
A Secretaria de Controle Externo de Tomada de Contas Especial (Secex-TCE) considera que "a despeito de já ter havido pedido anterior de prorrogação de prazo por seis meses, as justificativas apresentadas conferem plausibilidade ao pedido de fundo contido nesta solicitação". Assim, propõe deferir a prorrogação do prazo estabelecido no art. 19-A da IN/TCU 71/2012, conforme requerido pelo ministério.
II
Preliminarmente, destaco que, embora a IN TCU 71/2012 estabeleça períodos de tempo idênticos de 180 (cento e oitenta) dias para instauração da TCE (art. 4º, 1º, I, II e III) e para encaminhamento ao Tribunal (art. 11) , tais prazos têm termos iniciais de contagem diferentes. 
O expediente em exame solicita a dilação do prazo para que os setores de análises das prestações de contas encerrem a fase da adoção de medidas administrativas saneadoras inerentes aos processos, e demandem à contabilidade analítica do ministério os pedidos para instaurar as respectivas tomadas de contas especiais. 
Com efeito, cabe reproduzir os dispositivos da IN TCU 71/2012 - "Capítulo II - Da Instauração":
"Art. 4º Esgotadas as medidas administrativas de que trata o art. 3º, sem a elisão do dano, e subsistindo os pressupostos a que se refere o art. 5º desta Instrução Normativa, a autoridade competente deve providenciar a imediata instauração de tomada de contas especial, mediante a autuação de processo específico  (NR) (todo o art.) (Instrução Normativa nº 76, de 23/11/2016, DOU de 12/12/2016) .
§ 1º A instauração da tomada de contas especial de que trata o caput deste artigo não poderá exceder o prazo máximo de cento e oitenta dias, a contar:
I - nos casos de omissão no dever de prestar contas, do primeiro dia subsequente ao vencimento do prazo para apresentação da prestação de contas;
II - nos casos em que os elementos constantes das contas apresentadas não permitirem a conclusão de que a aplicação dos recursos observou as normas pertinentes e/ou atingiu os fins colimados, da data-limite para análise da prestação de contas;
III  nos demais casos, da data do evento ilegítimo ou antieconômico, quando conhecida, ou da data da ciência do fato pela administração." 
Compreende-se, portanto, que, no caso, aplica-se o critério de contagem prevista no inciso II retrocitado, ou seja, 180 (cento e oitenta) dias a partir da data limite para a análise da prestação de contas da aplicação da transferência federal para, se for o caso, a autoridade administrativa do ministério expedir o ato determinando a instauração do processo de TCE (art. 5º, parágrafo único da IN 71/2012) . 
Na prática, no período da análise das prestações de contas insere-se a fase de exceção da TCE, em que se levantam seus pressupostos de constituição (fato irregular com prejuízo ao erário, identificação dos responsáveis e quantificação do dano) , e na qual são adotadas as medidas administrativas saneadoras antecessoras da instauração propriamente dita do processo de TCE.
A IN TCU 71/2012 não estabelece o prazo para o órgão ou entidade concedente concluir a análise das prestações de contas sob sua responsabilidade. Este é estipulado, atualmente, no art. 64 da Portaria Interministerial 424/2016, que dispõe sobre normas relativas às transferências de recursos da União mediante convênios, contratos de repasse e outros instrumentos:
"Art. 64. A autoridade competente do concedente ou a mandatária terá o prazo de um ano, contado da data do recebimento, para analisar a prestação de contas do instrumento, com fundamento no parecer técnico expedido pelas áreas competentes. 
§ 1º O prazo de análise previsto no caput poderá ser prorrogado no máximo por igual período, desde que devidamente justificado."
O requerimento do MMA não informa há quanto tempo as análises das prestações de contas encontram-se pendentes de conclusão, mas registra que o pedido tem por objeto: " (...) tratar o passivo, decorrente de gestões anteriores". Além disso, fundamenta a demanda no art. 19-A da IN TCU 71/2012, que friso: embora referir-se à encaminhamento da TCE ao Tribunal, remete à contagem de prazo, inclusive àquele relacionado ao art. 4º, § 1º, para os casos anteriores a 12/12/2016. 
Assim, depreende-se que o estoque dos 33 processos inconclusos de análise da prestação de contas, na situação de "a aprovar" (aguardando aprovação ou rejeição) , conta com mais de dois anos no ministério; ou seja, acima do prazo regulamentar previsto na Portaria Interministerial 424/2016.
Verifica-se, também, que o ministério ultrapassou o prazo para o encerramento das medidas administrativas saneadoras, antecedentes ao pedido para instaurar TCE, já que é a segunda solicitação de adiamento para concluir as análises dos processos.
Nesse contexto, proponho que o Tribunal defira, parcialmente, o pedido formulado, para prorrogar, excepcionalmente, por mais 120 (cento e vinte) dias, a contar da notificação, o prazo para que as secretarias do Ministério do Meio Ambiente concluam as análises das prestações de contas ainda pendentes e, se for o caso, solicitem à unidade competente a instauração dos respectivos processos de tomadas de contas especiais. 
	Ante o exposto, voto no sentido de que seja adotada a deliberação que ora submeto a este Colegiado.
	
	TCU, Sala das Sessões Ministro Luciano Brandão Alves de Souza, em 16 de outubro de 2019. 
Weder de Oliveira
Relator